高雄高等行政法院簡易判決　　　　　　　　　　　　 九十一年度簡字第七號
　　原　　　告　甲○○○
　　被　　　告　高雄縣政府
　　代　表　人　乙○○　縣長
右當事人間因違反區域計畫法事件，原告不服內政部中華民國九十年十一月七日台（
九十）內訴字第九○○三六五六號訴願決定，提起行政訴訟，本院判決如左：
　　主  文
原告之訴駁回。
訴訟費用由原告負擔。
    事實及理由
一、緣原告所有坐落高雄縣旗山鎮○○段一○一五、一○一六地號特定農業區農牧用
    地，依法應供農牧生產及其設施使用，原告未經申請許可，即擅於上揭土地興建
    豬舍，違反使用編定管制規定，經同縣旗山鎮公所（下稱旗山鎮公所）於八十九
    年十一月十五日以八九旗鎮民字第一二八○四號函檢附處理表移送被告，由被告
    依該查報資料，於同年十二月七日以府地用字第八九○○二○二八一五號函知原
    告，限期命原告於九十年一月十日前自行拆除，否則即依區域計畫法第二十一條
    規定科處罰鍰。嗣旗山鎮公所於九十年一月十二日派員前往複勘，發見該養豬舍
    仍未拆除，乃於同年月十五日以旗鎮民字第四九八號函查報原告仍未改善等語。
    被告遂於九十年三月七日府地用字第九○○○○二四五八二號函裁處原告新臺幣
    （下同）六萬元罰鍰。原告不服，提起訴願，旋遭駁回，遂提起本件訴訟。
二、原告主張略以：（一）原告於系爭農地除建購農舍外，為彌補生活，利用剩餘飯
    菜，飼養母豬繁殖仔豬，再養肉豬，約於七十二年間將簡陋豬舍改建為磚造木架
    石棉瓦建築，迄今逾十八年，亦有高雄縣旗山鎮東平里里長辦公室出具之證明書
    及四鄰證明書附卷可稽，堪認系爭豬舍確於七十六年三月管制新建擴建前即興建
    完峻；是基於法規不溯及既往原則，原告不應受罰；倘認原告上揭行為觸犯區域
    計畫法，則農民豈不人人自危。（二）行政院農業發展委員會於八十年鼓勵養豬
    政策，飼養豬隻數量於百隻以下者，無庸辦理牧場登記，而客家農村養豬戶不知
    凡幾，未曾聽聞何人向農業單位申辦豬舍許可？環顧臺灣居民，何人能知悉區域
    計畫法？乃政府政策模糊、反覆不定，將同縣旗山鎮列入禁養豬隻，令老百姓不
    知如何應對。顯見原處分有違衡平原則及比例原則，並置憲法保障人民之工作權
    及生存權於不顧，希冀本件確定後得請釋憲。且原告及配偶林桂榮亦曾於八十八
    年間依法向旗山鎮公所申辦牧場登記，祈望補辦登記，詎被告竟予否准，有理乎
    ？（三）況被告於八十九年間另將本件移送臺灣高雄地方法院檢察署偵辦，經該
    署檢察官聲請簡易判決處刑，刻由臺灣高雄地方法院刑事庭審理中，顯見被告對
    無辜農民「一魚兩吃，一案兩罰」，過於離譜，有違「一事不二罰」原則。茲訴
    請將願決定及原處分均撤銷等語。
三、被告則以：（一）系爭土地既經編定為特定農業區農牧用地，並由旗山鎮公所列
    管，則原告未經申請許可，即擅於其上興建豬舍，顯違反使用編定管制規定，經
    旗山鎮公所依法查報，由被告依該查報資料，於同年十二月七日以府地用字第八
    九○○二○二八一五號函知原告，命原告於九十年一月十日前自行拆除，否則即
    依區域計畫法第二十一條規定科處罰鍰；及依同法第二十二條規定，除依行政執
    行法辦理外，並移送司法機關偵辦等語。原告即於八十九年十二月十一日向被告
    陳情擬展延至九十年六月三十日停養豬隻，改作肥料倉庫及培養蘭種，經被告於
    八十九年十二月二十二日以府地用字第八九○○二一五六○八號函復原告略以：
    「未經申請核准即使用已違反區域計畫法第二十一條規定，本案仍請依限向本府
    農業單位申請核准使用或恢復原狀，否則依區域計畫法第二十一條、第二十二條
    規定辦理，另擬變更作肥料倉庫、培養蘭種亦須經本府農業單位核准容許使用後
    才能作該項使用，否則亦違反區域計畫法規定。」等語，並會知被告農業局，經
    該局簽註：「本案違反『公告高屏溪水系水源水質水量保護區管制事項』，其畜
    牧場登記申請案已於八十九年十月十七日退件，另違反畜牧法部分，已依法開立
    行政處分書在案。」等語。嗣旗山鎮公所於九十年一月十二日派員前往複勘，發
    見該養豬場仍未拆除，乃於同年月十五日以旗鎮民字第四九八號函查報原告仍未
    改善等語。是被告以原告未經申請核准使用系爭土地，違反區域計畫法，依同法
    第二十一條及第二十二條規定，裁處六萬元罰鍰，並將原告移送司法機關偵辦，
    並無不合。（二）又按，「非都市土地違反使用編定管制，因其為同一人、事、
    時、地、物之違規情事，如同時違反數個罰則，且該數個罰則處罰種類相同者（
    如同處以罰鍰），基於司法院大法官議決釋字第五○三號解釋，不應重複處罰。
    但不同性質之違規情事，同時處罰並無不可。．．．」亦經內政部九十年四月十
    二日台內中地字第九○八二一五號函釋闡述甚明。則本件關於違反畜牧法部分，
    係以原告之夫林桂榮未申請畜牧場登記裁處罰鍰；而違反區域計畫法部分，乃以
    原告為處分對象。揆諸上開函釋意旨，二者裁罰性質及對象均不同，自無一事不
    二罰原則之適用等語，資為置辯。
四、按「區域計畫公告實施後，不屬第十一條之非都市土地，應由有關直轄市或縣（
    市）政府，按照非都市土地分區使用計畫，製定非都市土地使用分區圖，並編定
    各種使用地，報經上級主管機關核備後，實施管制。．．．」、「違反第十五條
    第一項之管制使用土地者，由該管直轄巿、縣（巿）政府處新台幣六萬元以上三
    十萬元以下罰鍰，並得限期令其變更使用、停止使用或拆除其地上物恢復原狀。
    」分別為區域計畫法第十五條第一項前段及第二十一條第一項所明定。次按，「
　　非都市土地使用分區劃定及使用地編定後，由直轄市或縣（市）政府管制其使用
　　，並由當地鄉（鎮、市、區）公所隨時檢查，其有違反土地使用管制者，應即報
　　請直轄市或縣（市）政府處理。」、「經編定為某種使用之土地，應依其容許使
　　用之項目使用。但其他法律有禁止或限制使用之規定者，依其規定。」、「使用
　　各種使用地，屬容許使用範圍，且未涉及建築行為或變更地形地貌者，除法令另
　　有規定外，得免辦理容許使用手續。」亦分別為行為時非都市土地使用管制規則
　　第五條第一項、第六條第一項及非都市土地容許使用執行要點第四點所明定。
五、經查，原告未經申請許可，擅於應供農牧生產及其設施使用之系爭農地、所鋪建
    水泥地及磚砌之豬舍，固為農牧用地之容許使用項目之畜牧設施。惟依行為時非
    都市土地容許使用執行要點附件一「非都市土地各種使用地容許使用項目乏許可
    使用細目及目的事業主管機關（單位）表」規定，豬舍仍須申請被告農業課之核
    准，始得興建，否則仍屬違反使用編定管制規定，此觀內政部八十九年七月二十
    四日台內中地字第八九一四五九八號函「如經查明行為時之非都市土地使用管制
    有關規定應辦理容許使用者，土地使用人未依規定申請，雖為程序違規，仍屬違
    反非都市土地使用編定管制，縣（市）政府得依區域計畫法第二十一條、第二十
    二條規定處理。．．．」甚明。本件依卷附旗山鎮公所八十九年十一月十五日八
    九旗鎮民字第一二八○四號函檢附處理表及採證照片等相關資料，顯見原告未經
    申請擅自興建系爭豬舍之違章事實明確。揆諸上開說明，原告既未經申請，擅自
    興建系爭豬舍，違反土地使用編定管制規定，則被告依區域計畫法第二十一條第
    一項規定，裁處原告六萬元罰鍰，即無不合。
六、次查，區域計畫法於六十三年一月三十一日經總統臺統(一)義字第○四四號令公布
    實施，高雄縣政府亦於六十五年五月三十一日以府地用字第一五四四五號非都市
    土地使用分區編定公告施行各種使用分區編定管制。職是，原告建購之系爭豬舍
    雖於七十二年間興蓋，即無法規不溯及既往原則之適用。從而，原告主張系爭豬
    舍於七十六年三月管制新建擴建前之七十二年間即興建完峻，基於法規不溯及既
    往原則，即不應受罰云云，即有誤會，尚難憑採。
七、再按，「非都市土地違反使用編定管制，因其為同一人、事、時、地、物之違規
    情事，如同時違反數個罰則，且該數個罰則處罰種類相同者（如同處以罰鍰），
    基於司法院大法官議決釋字第五○三號解釋，不應重複處罰。但不同性質之違規
    情事，同時處罰並無不可。．．．」亦經內政部九十年四月十二日台內中地字第
    九○八二一五號函釋在案。又「所謂一事不再理係指同性質之處罰而言，若刑罰
    與行政罰、行政罰與懲戒罰均可謂其性質不同，發生競合時並非不能併科，我國
    判解對此問題，亦採類似見解。故同一行為依懲治走私條例判刑，海關仍得依海
    關緝私條例為沒收貨物及罰金之處分，因為『二者性質不同，分別依照規定予以
    處罰，於法並無限制，不生重複問題。』（行政法院四十九年判字第四十號判例
    、四十八年判字第八十三號、四十二年判字第十六號等判例均有相同意旨）」（
    參見吳庚大法官著行政法之理論與實用，九十年八月增訂七版，頁四五六）。是
    以，目前司法實務認對違反行政法上義務所為之制裁，以貫徹行政目的，而行政
    刑罰則係對反社會行為加以刑事制裁之非難，故二者得併罰。末查，被告於八十
    九年間，另依區域計畫法第二十二條規定，將本件移送臺灣高雄地方法院檢察署
    偵辦，雖經該署檢察官聲請對原告簡易判決處刑，刻由臺灣高雄地方法院刑事庭
    審理中，然並不影響本件之審判；且本件關於違反畜牧法部分，係以原告之夫林
    桂榮未申請畜牧場登記裁處罰鍰；而違反區域計畫法部分，乃以原告為處分對象
    ，二者亦有差異。揆諸上開函釋意旨，該等處罰方式或對象均不同，自無一事不
    二罰原則之適用。是原告主張本件違反「一事不二罰」原則云云，亦乏所據，即
    不可採。
八、原告雖又主張臺灣居民，何人能知悉區域計畫法？且未曾聽聞何人向農業單位申
    辦豬舍許可，政府政策模糊、反覆不定，令老百姓不知如何應對，原處分有違衡
    平原則及比例原則，並置憲法保障人民之工作權及生存權於不顧云云。然區域計
    畫法係為促進土地及天然資源之保育利用，人口及產業活動之合理分布，以加速
    並健全經濟發展，改善生活環境，增進公共福利而制定，此觀同法第一條自明；
    且上開法規業經公布施行，原告即不得以不知法規為由，免除違章責任。是原告
    上揭主張，亦屬無據，洵不可採。至原告主張旗山鎮公所曾否准原告及其配偶林
    桂榮申辦牧場登記遭否准乙節，自應另循途徑以求解決，洵非本院所得審究，併
    此敘明。
九、綜上所述，原告前揭主張，均乏所據，核難憑採。本件原告未經申請擅自興建系
    爭豬舍，違反土地使用編定管制規定之違章事實既臻明確，則被告依區域計畫法
    第二十一條第一項規定，裁處原告六萬元罰鍰，於法尚無違誤，訴願決定予以維
    持，亦無不合。原告訴請將願決定及原處分均撤銷，難認為有理由，應予駁回。
    並不經言詞辯論為之。
十、據上論結，本件原告之訴為無理由，爰依行政訴訟法第二百三十三條第一項、第
    二百三十六條、第一百九十五條第一項後段、第九十八條第三項前段，判決如主
    文。
中　　　華　　　民　　　國    九十一　　年　  　二　　　月　　二十六　　日
                              高雄高等行政法院第三庭
　　　　　　　　　　　　 　　　　　　　   法    　官　 林石猛
右為正本係照原本作成。
如不服本判決，應於送達後二十日內，向本院提出上訴狀並表明上訴理由，如於本判
決宣示後送達前提起上訴者，應於判決送達後二十日內補提上訴理由書（須按他造當
事人人數附繕本）。
提起上訴應預繳送達用雙掛號郵票七份（每份三十四元）。
中　　　華　　　民　　　國    九十一　　年　  　二　　　月　　二十六　　日
                                          法院書記官  洪美智
附註：
行政訴訟法第二百三十五條（第一項、第二項）：
對於適用簡易程序之裁判提起上訴或抗告，須經最高行政法院之許可。
前項許可，以訴訟事件所涉及之法律見解具有原則性者為限。
